臺灣臺東地方法院民事簡易判決
109年度東原簡字第64號
原      告  劉文吉  

訴訟代理人  文志榮律師（法律扶助）
被      告  賴文俊  
訴訟代理人  吳漢成律師（法律扶助）
上列當事人間請求拆屋還地事件，本院於民國110年11月9日言詞
辯論終結，判決如下：
    主  文
被告應將坐落臺東縣○○○鄉○里段○0000地號土地上如附圖編號A部
分所示面積78.06平方公尺之土堆及花圃、編號B部分所示面積14
.16平方公尺之鐵皮建物及廁所拆除，並將上開土地騰空返還原
告。
訴訟費用由被告負擔。
本判決得假執行。但被告如以新臺幣14萬4,206元為原告預供擔
保，得免為假執行。
    事實及理由
壹、程序部分
    按訴狀送達後，原告不得將原訴變更或追加他訴，但請求之
    基礎事實同一者，不在此限。復按不變更訴訟標的，而補充
    或更正事實上或法律上之陳述者，非為訴之變更或追加。民
    事訴訟法第436條第2項、第255條第1項但書第2款及第256條
    分別定有明文。查原告起訴時，訴之聲明原係：被告應將占
    用原告所有座落臺東縣○○○鄉○里段0000地號土地如附件地籍
    圖謄本螢光黃色範圍內(實際面積以實測為準)之地上物拆除
    ，並移除推置其上之雜物，將土地騰空返還原告。嗣經本院
    囑託地政機關測量後，原告更正訴之聲明如主文第1項所示
    ，核原告所為，係不變更訴訟標的而補充、更正事實上及法
    律上之陳述，符合前揭法律規定，合先敘明。
貳、實體部分
一、原告主張：坐落於臺東縣○○○鄉○里段0000地號土地（下稱系
    爭土地）為原告所有，但部分土地遭被告所有之鐵皮等地上
    物無權占有，雖經與被告協調但均無結果，被告亦拒絕拆除
    鐵皮等地上物將土地騰空返還原告，原告不得已，爰依民法
    第767條、第179條規定提起本件訴訟。並聲明：如主文第1
    項所示。
二、被告則以：原告係民國104年5月14日向前手購買系爭土地，
    其購買之初，相鄰之被告所有同段第1117地號、第1118-1地
    號土地即為現況有房屋、七里香等地上物，而原告身為牧師
    ，對地方居住情形，當知上情，其仍購買系爭土地，並據以
    對被告提起拆除地上物交還土地之訴，顯有違誠信原則，並
    有權利濫用之虞。又本件被告不慎越界部分，依複丈成果圖
    所示，北面猶寬約僅數十公分不到1公尺，靠近南面1115地
    號土地位置微乎其微，幾無誤差，全部範圍總計僅18平方公
    尺，拆除地上物對原告之土地不會更圓滿，但卻會對被告數
    十年前因地籍界址不明不慎稍有越界而興建之房屋、七里香
    等必須移除或拆除，拆除石牆會有水土流失的疑慮，如果石
    牆石頭切一半拆除掉水土流失，也會侵害原告自己的房屋的
    安全，其所受之社會經濟損害更大於原告所能受之利益，且
    被告砌石牆時，原告的前手知悉而不為反對長達30年以上。
    尤其被告亦願以高於市價多倍之新臺幣15萬元向原告價購，
    原告購買系爭土地，面積600.86平方公尺，價金45萬元左右
    ，每平方公尺約750元，現被告願以15萬元購買18平方公尺
    ，形同每平方公尺為8,333元，已比原告購入價格高出12倍
    之多，原告仍不願意，自有權利濫用之虞，故本件有民法第
    796條之1第1項及同法第148條權利濫用情形等語資為抗辯。
    並聲明：㈠原告之訴駁回。㈡如受不利益判決，願供擔保請准
    宣告免為假執行。
三、下列事實有下列證據可證，堪予認定：
（一）系爭土地所有權乃原告以買賣原因於104年5月14日登記取
      得（權利範圍：全部），系爭土地西側與被告所有之太麻
      里鄉蘭里段第1117地號、第1118-1地號等2筆土地(以下合
      稱被告之土地）相鄰，此有系爭土地及被告之土地之土地
      登記第一類謄本(見院卷第9頁、第57至59頁）可查。
（二）系爭土地現為空地，其西側與被告之土地相鄰處，有架高
      之土堆及花圃，其上並有鐵皮建物及廁所等地上物，而上
      述土堆及花圃、鐵皮建物及廁所等物經測量，已占用到原
      告所有之系爭土地，占用位置、面積如臺東縣太麻里地政
      事務所110年9月9日太地所測量字第1100003632號函檢附
      之土地複丈成果圖 （下稱附圖）編號A部分(土堆及花圃
      ，面積共78.06平方公尺）、編號B部分（鐵皮建物及廁所
      ，面積共14.16平方公尺）所示，此有本院110年8月6日勘
      驗筆錄及勘驗照片（見院卷第74至82頁反面）、太麻里地
      政事務所110年9月9日太地所測量字第1100003632號函暨
      附圖（見院卷第83至84頁）在卷可佐。而被告對其係附圖
      編號A、B部分所示土堆及花圃、鐵皮建物及廁所等物之事
      實上處分權人之事實，亦不爭執(見院卷第101頁)，堪予
      認定。
四、兩造爭執事項應為：
（一）被告抗辯：原告之前手於被告越界砌土堆石牆時，知悉而
      不為反對長達30年以上，依民法第796條第1項前段規定，
      原告不得再請求被告拆除占用部分，有無理由？
（二）被告抗辯：原告請求被告拆除占用部分，有民法第148條
      濫用權利之虞，依民法第796條之1第1項前段規定，應免
      除拆除義務，有無理由？
五、得心證之理由：
（一）按所有人對於無權占有或侵奪其所有物者，得請求返還之
      ；對於妨害其所有權者，得請求除去之，民法第767條第1
      項前段、中段分別定有明文。次按以無權占有為原因，請
      求返還土地者，占有人對土地所有權存在之事實無爭執，
      而僅以非無權占有為抗辯者，土地所有權人對其土地被無
      權占有之事實無舉證責任，占有人自應就其取得占有係有
      正當權源之事實證明之（最高法院85年度臺上字第1120號
      判決要旨參照）。查原告乃系爭土地之所有權人，被告則
      係前述土堆及花圃、鐵皮建物及廁所等地上物之事實上處
      分權人，上開地上物占用系爭土地如附圖編號A、B部分所
      示78.06平方公尺、14.16平方公尺等事實業如前述。是原
      告以被告無權占有系爭土地，請求拆除及返還占用部分，
      被告對原告之所有權既無爭執，自應就其有權占用之事實
      ，負證明之責。
（二）被告雖辯稱其堆砌石牆時，原告之前手已知悉而未即時提
      出異議達30年以上，原告應受民法第796條第1項之規制等
      語。然按土地所有人建築房屋逾越疆界者，鄰地所有人如
      知其越界而不即提出異議，不得請求移去或變更其建築物
      ，固為民法第796條第1項前段所明定，惟被告辯稱之30年
      前堆砌石牆並非建築房屋，而花圃、廁所亦非房屋，鐵皮
      建物則僅係以鐵皮圍成L型（另二側則全無牆垣鐵皮）之
      開放式鐵皮地上物，此有勘驗照片(見院卷第80頁反面）
      可參，亦難認係足以遮蔽風面之房屋，尚與上開條文以建
      築房屋為適用前提之要件不符，退步言，縱認有適用，然
      按主張鄰地所有人知其越界而不即提出異議者，應就此項
      事實負舉證之責任。且於越界建築當時不知其事，而於建
      築完竣後始知其情事者，仍無本條之適用(最高法院45年
      度台上字第931號、72年度台上字第4734號、83年度台上
      字第605號、86年度台上字第651號判決意旨可參)。查被
      告亦未能舉證證明其以上開地上物占用系爭土地，鄰地即
      系爭土地當時之土地所有權人知其越界而不即提出異議之
      事實，自無從主張原告應受民法第796條第1項之限制，是
      被告此部分抗辯顯屬無據。
（三）被告另抗辯：原告請求被告拆除占用部分，有濫用權利之
      虞，依民法第796條之1第1項前段規定，應免除拆除義務
      等情詞。然查：
　 1、按土地所有人建築房屋逾越地界，鄰地所有人請求移去或
      變更時，法院得斟酌公共利益及當事人利益，免為全部或
      一部之移去或變更，固為民法第796條之1第1項前段所規
      定。然此既同屬越界建築之相關規定，故其適用仍須符合
      民法第796條規定為前提，而依前所述，本件被告無權占
      用原告系爭土地之情形，既不符合民法第796條規定，自
      亦無適用民法第796條之1第1項前段之餘地。
　 2、另按權利之行使，不得違反公共利益，或以損害他人為主
      要目的，民法第148條第1項定有明文。而權利之行使是否
      構成權利濫用，須以權利人行使權利時，主觀上有無以損
      害他人為主要目的，且客觀上尚須綜合權利人因行使權利
      可得之利益與他人及國家社會因其行使權利所受之損失，
      比較衡量而定。系爭土地為原告所有，其於法令限制範圍
      內，本得自由使用收益該土地，被告既以架高土堆、花圃
      、鐵皮建物及廁所無權占用系爭土地如附圖編號A、B部分
      面積，占用面積甚大，自有妨礙原告所有權圓滿行使，是
      其為維護其利益，訴請被告拆除占用部分，並返還該部分
      土地，亦難謂其所得之利益甚小，而以損害被告為主要目
      的。至於被告表示願以高價購買占用土地，原告不願賣出
      即屬權利濫用等語，亦顯屬無據。基此，原告提起本件訴
      訟，屬正當權利之行使，尚無權利濫用之情事，應可認定
      。是被告此部分之抗辯，亦無理由。
六、綜上所述，被告無權占有原告所有之系爭土地，已堪明確，
    原告本於所有物返還請求權，請求被告將坐落於系爭土地上
    如附圖所示編號A、B部分面積78.06平方公尺、14.16平方公
    尺等之地上物拆除後，將該部分占用之土地騰空返還原告，
    為有理由，應予准許。
七、本判決係依簡易程序所為被告敗訴之判決，爰依民事訴訟法
    第389條第1項第3款之規定，職權宣告假執行。並依被告聲
    請，酌定相當之擔保金免為假執行。
八、本件事證已臻明確，兩造其餘攻擊防禦方法，經核與判決結
    果，不生影響，爰不一一論述。
九、訴訟費用負擔之依據：民事訴訟法第78條。 　　　
中　　華　　民　　國　　110 　年　　11　　月　　26　　日
                      臺東簡易庭  法  官  王麗芳
以上正本係照原本作成。
如不服本判決，應於判決送達後20日內，向本院提出上訴狀並應
記載上訴理由，如於本判決宣示後送達前提起上訴者，應於判決
送達後20日內補提上訴理由書（須附繕本）。　　　　
中　　華　　民　　國　　110 　年　　11　　月　　29　　日
                                  書記官  張耕華